【裁判字號】    96,重上,296
【裁判日期】    980626
【裁判案由】    侵權行為損害賠償
【裁判全文】
臺灣高等法院民事判決                 96年度重上字第296號
上訴人即附
帶被上訴人  辛○○
訴訟代理人  簡宏明律師
被上訴人即
附帶上訴人  癸○○○
            子○○
            戊○○
            丁○○
            丙○○
共      同
訴訟代理人  林廷隆律師
複  代理人  吳仟翼律師
被上訴人即
附帶上訴人  甲○○
            乙○○
            庚○○
            己○○
            壬○○
上列當事人間請求侵權行為損害賠償等事件，上訴人對於中華民
國96年4月12日台灣台北地方法院94年度重訴字第642號第一審判
決提起上訴，被上訴人提起附帶上訴，經本院於98年6月2日言詞
辯論終結，判決如下：
    主    文
原判決關於(一)命上訴人給付逾「上訴人應給付李應臣之全體繼承
人新台幣壹仟玖佰捌拾捌萬貳仟貳佰柒拾肆元及自民國九十四年
三月十七日起至清償日止，按年息百分之五計算之利息」部分，
及該部分假執行之宣告。(二)駁回被上訴人下開第三項之訴部分及
該部分假執行之聲請。(三)命被上訴人負擔訴訟費用之裁判均廢棄
。
上訴人其餘上訴駁回。
上訴人應再給付李應臣之全體繼承人新台幣壹佰玖拾捌萬捌仟貳
佰貳拾柒元及自民國九十四年三月十七日起至清償日止，按年息
百分之五計算之利息。
第一審訴訟費用關於命被上訴人負擔部分及第二審訴訟費用均由
上訴人負擔。
本判決第三項於被上訴人以新台幣陸拾陸萬元供擔保後得假執行
。
    事 實 及 理 由
甲、程序方面：
一、訴外人李應臣即兩造之被繼承人於民國（下同）86年4月23
    日去世，兩造為其全體繼承人，尚未為遺產之分割等情，為
    兩造所不爭執並有戶籍謄本在卷可稽，自堪信實。本件涉及
    李應臣遺產之訴，是其訴訟標的對於共同訴訟人之各人必須
    合一確定，為固有必要共同訴訟，雖僅癸○○○、子○○、
    戊○○、丁○○、丙○○提起附帶上訴，因其行為有利於共
    同訴訟人，依民事訴訟法第56條第1款前段規定，其效力及
    於全體共同訴訟人，故應將甲○○、乙○○、庚○○、己○
    ○、壬○○並列為附帶上訴人，合先說明。
二、被上訴人即附帶上訴人庚○○、己○○、壬○○均未於言詞
    辯論期日到場，核無民事訴訟法第 386條各款情形之一，爰
    依上訴人之聲請為一造辯論判決。
三、癸○○○於原法院93年度易字第1025號上訴人侵占案中提起
    附帶民事訴訟，依民法第184條第1項侵權行為之法律關係訴
    請上訴人應將侵占之新台幣（下同） 2,700萬元本息給付李
    應臣之全體繼承人（見原法院94年度重附民字第18號卷【下
    稱附民卷】附起訴狀載）。嗣上開刑事案件於95年8月16日
    以侵占罪判處上訴人有期徒刑一年二月確定（見原審卷29至
    32頁），癸○○○除追加其餘繼承人為共同原告外，並減縮
    聲明以刑事確定判決認定上訴人侵占之數額訴請上訴人應將
    21,870,501元（下稱系爭款項）給付李應臣之全體繼承人（
    同上卷36、37頁），於法核無不合。旋追加民法第179條、
    第541條、第1146條第1項之法律關係併為同一聲明之請求（
    競合之合併），核其請求之基礎事實同一，原審併予准許，
    亦無不當。
乙、實體方面：
一、被上訴人主張：兩造同為李應臣之繼承人，李應臣於86年4
    月23日去世後，癸○○○等繼承人即將李應臣之銀行存款
    13,323,104元領出共同委由上訴人保管，上訴人除交付323,
    104元作為喪葬費用外，餘款中之1,000萬元分為10筆，每筆
    100萬元，以定期存款方式存入上訴人之誠泰商業銀行大同
    分行帳戶內，其餘300萬元則存入上訴人同行之活期存款帳
    戶，上訴人並當場書立憑證交予癸○○○；其後，其他繼承
    人將變賣李應臣之股票所得現金14,093,273元交予上訴人保
    管，上訴人復將其中1,000萬元轉為10張面額各為100萬元之
    定期存單，其餘款項亦存入其活期存款帳戶之內。嗣財政部
    台北市國稅局寄發核定遺產稅繳款書，癸○○○乃催請上訴
    人提出保管中之款項以便繳交遺產稅，惟上訴人仍置之不理
    ，癸○○○因此提出刑事侵占告訴，經本院刑事庭以94年度
    上易字第921號刑事判決，認定上訴人侵占保管款及利息共
    計21,870,501元（下稱系爭存款，存款13,323,104元＋現金
    14,093,273元＋定期存單利息1,736,500元－公共事務之開
    銷6,877,290元－餘款405,086元），並判處有期徒刑1年2月
    確定等情。爰依民法第184條第1項、第179條、第541條、第
    1146條第1項之規定，求為命上訴人給付李應臣之全體繼承
    人21,870,501元，並加計自起訴狀繕本送達翌日即94年3月
    17日起計算法定遲延利息之判決。
二、上訴人則以：癸○○○早於87年間即告訴伊侵占所託管之系
    爭款項，復於91年3月5日委託律師發函催討，另癸○○○訴
    訟代理人於92年7月1日以存證信函中表示「而據其姊、弟、
    妹（按指子○○、戊○○、乙○○、丁○○、甲○○、丙○
    ○）稱前揭款項有可能已遭辛○○先生挪去買賣股票而損失
    不貲矣！」，亦證子○○等人於92年7月前即知悉受有損害
    及賠償義務人，則其等遲於94年3月11日始提起本件訴訟，
    請求權顯已罹於時效而消滅。另兩造對於系爭款項委由上訴
    人保管乙節，均不爭執，則兩造間成立消費寄託契約，而李
    應臣1300萬元存款部分之保管期限，至遺產稅處理完畢、可
    為正式繼承為止，惟相關遺產稅迄今未處理完畢，系爭款項
    之保管期間尚未屆至，伊無返還之義務，自無侵害被上訴人
    之權利，亦無不當得利可言；且李應臣之遺產尚未分割，為
    兩造所公同共有，則上訴人縱應負賠償責任，亦係將挪用之
    金額回補至原帳戶內，使全體繼承人公同共有，並仍由上訴
    人保管之原狀，被上訴人之請求，應無理由等語，資為抗辯
    。
三、原審判決：上訴人應給付被上訴人19,882,274元，及自94年
    3月17日起至清償日止，按年息百分之5計算之利息，並駁回
    被上訴人其餘之訴。上訴人上訴聲明：(一)原判決不利上訴人
    部分廢棄。(二)上開廢棄部分，被上訴人在第一審之訴及假執
    行之聲請均駁回；答辯聲明：駁回對造之附帶上訴。被上訴
    人答辯聲明：上訴駁回；並附帶上訴聲明：(一)原判決不利於
    被上訴人部分廢棄。(二)上開廢棄部分，上訴人應再給付李應
    臣之全體繼承人 1,988,227元，及自附帶民事訴訟起訴狀繕
    本送達之翌日起至清償日止，按年息百分之5計算之利息。
    (三)被上訴人願供擔保，請准宣告假執行。
四、兩造不爭執之事實：
  (一)兩造均係李應臣之繼承人，李應臣之遺產尚未分割（見原審
    卷第39至59頁、本院卷50頁末行、182頁末行至反面）。
  (二)上訴人業經本院94年度上易字第921號刑事判決處有期徒刑1
    年2月確定，該確定判決認定上訴人侵占款項共21,870,501
    元（存款13,323,104元＋現金14,093,273元＋定期存單利息
    1,736,500元－公共事務之開銷6,877,290元－餘款405,086
    元＝21,870,501元，見原審卷29至32頁）
五、按故意或過失不法侵害他人之權利者，負損害賠償責任，民
    法第184條第1項前段著有明文。上訴人將癸○○○等人委託
    保管之李應臣遺產侵占入己，經刑事判決確定在案，有該刑
    事判決在卷可稽，復經調閱全卷核實（見本院卷53頁），並
    為上訴人所不爭，自堪信實。被上訴人主張上訴人侵占遺產
    之行為係侵害被上訴人等之權利，依首揭法條規定請求上訴
    人負損害賠償責任，委屬有據，應予准許。
六、被上訴人於94年3月11日提起本件刑事附帶民事訴訟，上訴
    人抗辯被上訴人之請求權已罹於時效，並不足採，理由如下
    ：
  (一)上訴人抗辯癸○○○於87年間告訴伊侵占時，即已知悉伊侵
    權行為之事實，時效應自該時起算云云，為被上訴人所否認
    。經查：癸○○○於87年6月3日向臺灣臺北地方法院檢察署
    對上訴人提出侵占告訴，其告訴理由狀係記載「……惟被告
    （即上訴人）卻拒不出面向全體繼承人提出其保管之現金財
    務報告，同時已屆期之二千萬元定期存款如何處理，亦未見
    其說明，足證被告顯有不法所有之意圖侵占由其保管之李應
    臣現金遺產」等語，之後，癸○○○提出之補充告訴理由狀
    亦均主張上訴人對於其他繼承人要求召開繼承人會議商量解
    決置之不理，又於87年5月20日未經其他繼承人同意擅自將
    2,000萬元以其名義辦理定存1年，假保管之名行侵占之實，
    且對於其保管之詳細金額又拒不書立保管憑證給各繼承人等
    詞，以上各情，業經原審調閱臺灣臺北地方法院檢察署87年
    度偵字第11699號偵查卷宗查明屬實（見該卷1至3頁、75頁
    、76頁、87頁、88頁），復為上訴人所不爭執。則綜觀上開
    告訴理由，均係抽象泛稱上訴人拒不向全體繼承人說明保管
    現金之現狀及書立保管憑證，並將定期存單續存等情節，對
    於上訴人將上開保管款項用以清償其個人債務並未具體指摘
    ，參酌臺灣臺北地方法院檢察署檢察官87年8月11日對上訴
    人為不起訴處分後，上訴人於87年10月20日始將上開2,000
    萬元定期存款解約，有原法院93年度易字第1025號刑事卷宗
    可參（見該卷86頁），實難認被上訴人等於87年告訴期間即
    已知悉因上訴人將上開款項清償自己債務而受有損害及知曉
    上訴人因此應負侵權行為之損害賠償責任。
  (二)上訴人又抗辯癸○○○於91年3月5日委託發函予上訴人時（
    見原審卷102頁），即知悉上訴人侵占，應起算時效云云，
    亦為被上訴人所否認。經查上開函之主旨略以「請台端於文
    到三日內提出台端代為保管被繼承人李應臣現金遺產新台幣
    二千多萬元之定期存單證明暨收支明細予癸○○○女士等全
    體繼承人，並以此現金遺產作為繳納遺產稅之用，若台端不
    提出，癸○○○女士將訴請法院追究台端一切法律責任。」
    （見原審卷102頁），核其全文內容僅要求上訴人提出保管
    款項之存款證明及收支明細，並以保管款繳納遺產稅之旨，
    並無指摘上訴人業已侵占各該款項，自難認被上訴人於發函
    當時即已知悉上訴人有侵權行為之事實，上訴人此一抗辯自
    非可採。
  (三)上訴人又舉林廷隆律師於92年7月1日受癸○○○委任發函予
    上訴人之存證信函中表示「……而據其姊、弟、妹（按指子
    ○○、戊○○、乙○○、丁○○、甲○○、丙○○）稱前揭
    款項有可能已遭辛○○先生挪去買賣股票而損失不貲矣！」
    ，亦得證明子○○等人於92年7月前即知悉受有損害及賠償
    義務人，卻遲於94年3月始提起附民訴訟，亦罹於二年消滅
    時效云云。惟被上訴人亦否認當時即已知悉上訴人確有侵占
    遺產之行為，查上開函之主旨略以：「請台端於文到三日內
    提出台端代為保管被繼承人李應臣現金遺產新台幣二千多萬
    元之證明暨收支明細予癸○○○女士等全體繼承人，並以此
    現金遺產作為繳納遺產稅之用，若台端不提出，癸○○○女
    士將訴請法院追究台端一切法律責任。」（見原審卷106頁
    ），主要目的在於催促上訴人繳納李應臣之遺產稅，至函文
    內容中雖有上開表示，但既稱：「有可能…」亦僅屬懷疑或
    猜測之詞而已，難謂被上訴人於該時已知悉上訴人確有侵占
    遺產之侵權行為。況自該時起算至癸○○○提起本件刑事附
    帶民事訴訟之94年3月11日，亦未罹於2年之時效，上訴人又
    未能舉證證明被上訴人於92年3月前即已知悉上訴人有上開
    侵權行為之事實，是上訴人此一抗辯，亦非可採。
  (四)本件系爭款項係屬李應臣之繼承人全體公同共有，故癸○○
    ○向上訴人為給付之請求，依民法第 285條、民事訴訟法第
    56條第1款之規定，對其他被上訴人亦生效力。上訴人既未
    能舉出癸○○○或其他被上訴人之請求權有罹於消滅時效之
    事實及證據，故其抗辯被上訴人之請求權已罹於消滅時效云
    云，自乏可採。
七、上訴人另辯稱兩造間就系爭款項應成立消費寄託關係，伊於
    約定遺產稅繳納期間屆至前，無返還系爭款項之義務，自無
    成立侵權行為可言云云。然為被上訴人所否認，查李應臣之
    遺產既尚未分割，系爭款項仍屬全體繼承人公同共有，癸○
    ○○等人委由上訴人保管系爭款項時，僅屬遺產尚未分割前
    之暫時權宜處置，彼等並無移轉系爭款項所有權予上訴人之
    權力，自無從成立消費寄託之可言。準此，癸○○○等主張
    伊等僅委任上訴人暫予保管系爭款項（李應臣遺產之ㄧ部）
    而已，並無成立消費寄託關係，較為可採。況參之上訴人於
    86年4月26日所具保管條載明：「本人辛○○自民國86年4月
    26日起暫代保管父親遺留現款……」等語（見附民卷15頁）
    ，益見明晰，矧上訴人復經刑事判決侵占罪確定，尤證上訴
    人所辯兩造間成立消費寄託云云，無非係事後圖卸責任之飾
    詞，不足憑採。
八、按繼承人有數人時，在分割遺產前，各繼承人對於遺產全部
    為公同共有，而各公同共有人之權利，及於公同共有物之全
    部，故各公同共有人對於公同共有物無應有部分可言，此觀
    民法第1151條、第827條第2項規定自明。上訴人侵占其保管
    中之李應臣遺產21,870,501元，業經本院刑事庭以94年度上
    易字第921號判決認定，復為上訴人所不爭執，至所為辯解
    均非可採，有如前述。則被上訴人依侵權行為之法律關係請
    求上訴人將系爭款項及法定遲延利息給付（返還）予李應臣
    之全體繼承人，揆之上開說明，自無不合，應予准許。原審
    就其中19,882,274元本息判命上訴人給付，於「應給付予李
    應臣之全體繼承人」範圍內，委無不合，上訴人就此部分之
    上訴為無理由，應予駁回。至判命上訴人給付逾越「應給付
    予李應臣之全體繼承人」部分，自有未洽，應予廢棄。惟被
    上訴人於原審歷次開庭之聲明及所具書狀，均祇請求上訴人
    應給付予李應臣之全體繼承人，故原審逾越部分之判決乃屬
    訴外裁判，逕予廢棄該部分即可，毋庸另為駁回之諭知。又
    原判決駁回被上訴人其餘之訴部分，既有未當，應予廢棄改
    判如主文第三項所示，並依被上訴人之聲請，酌定相當擔保
    金為假執行之宣告。
九、綜上所述，被上訴人依侵權行為之法律關係請求上訴人應將
    侵占之系爭款項及法定遲延利息給付予李應臣之全體繼承人
    ，為有理由，有如前述，則其另依民法第179條、第541條、
    第1146條第1項競合請求部分，已無審究必要，併予敘明。
    至兩造其餘攻擊、防禦方法及提出之證據，經本院審酌後，
    認於判決結果無礙，爰不一一論述。
十、據上論結，本件上訴人之上訴為一部有理由、一部無理由，
    被上訴人之附帶上訴為有理由，依民事訴訟法第449條第1項
    、第450條、第463條、第385條第1項前段、第390條第2項、
    第78條、第79條，判決如主文。
中    華    民    國    98    年    6    月    26    日
                  民事第四庭
                      審判長法  官  張劍男
                            法  官  陳靜芬
                            法  官  彭昭芬
正本係照原本作成。
如不服本判決，應於收受送達後20日內向本院提出上訴書狀，其
未表明上訴理由者，應於提出上訴後20日內向本院補提理由書狀
（均須按他造當事人之人數附繕本）上訴時應提出委任律師或具
有律師資格之人之委任狀；委任有律師資格者，另應附具律師資
格證書及釋明委任人與受任人有民事訴訟法第466條之1第1項但
書或第2項（詳附註）所定關係之釋明文書影本。
中    華    民    國    98    年    6     月    26    日
                            書記官  董曼華
附註：
民事訴訟法第466條之1（第1項、第2項）：
對於第二審判決上訴，上訴人應委任律師為訴訟代理人。但上訴
人或其他法定代理人具有律師資格者，不在此限。
上訴人之配偶、三親等內之血親、二親等內之姻親，或上訴人為
法人、中央或地方機關時，其所屬專任人員具有律師資格並經法
院認為適當者，亦得為第三審訴訟代理人。


司法院資訊處製作；財團法人民間司法改革基金會備份。
